臺灣臺南地方法院民事判決
109年度訴字第888號
原      告  張吳水赺
被      告  臺南市安南地政事務所

法定代理人  徐福成
訴訟代理人  王煒涵
被      告  王雅蕾
上列當事人間請求撤銷鑑界附記等事件，本院於民國110年3月12
日言詞辯論終結，判決如下：
    主      文
原告之訴駁回。
訴訟費用由原告負擔。
    事實及理由
壹、程序方面
　　原告起訴時聲明：「一、請求撤銷臺南市安南地政事務所土
    地複丈成果圖臺南市○○區○○段0000○000000地號107年土地圖
    解字009800，010500號複丈日期107年6月26日附記一、本複
    丈成果圖僅供所有權人參考之用，其四至界址應以地政事務
    所鑑界，經權利人認定之實測成果為準。二、並撤銷本複丈
    成果圖說明其餘界址申請人同意免釘樁，並依法說明測量人
    員不釘樁原因。三、請求依附記二、本案鑑定界址結果如有
    異議請依據地籍測量實施規則第221條辦理」（見本院卷第1
    3頁），嗣於本院審理時追加並變更聲明：「一、被告1法定
    代理人應給付原告新台幣參拾萬參仟陸佰元，及自本書狀繕
    本送達翌日起至清償日止，按週年利率百分之五計算之利息
    。二、被告應塗銷臺南市安南地政事務所土地複丈成果圖臺
    南市○○區○○段0000○000000地號107年土地圖解字009800，01
    0500號複丈日期107年6月26日附記一、本複丈成果圖僅供所
    有權人參考之用，其四至界址應以地政事務所鑑界，經權利
    人認定之實測成果為準。三、被告應塗銷本複丈成果圖說明
    其餘界址申請人同意免釘樁，並依法說明測量人員不釘樁原
    因。四、被告應依據地籍測量實施規則第221條第2項核發原
    告本複丈成果圖，僅供所有權人與其四至界址權利參考之用
    ，並依法應由申請人及到場之關係人當場認定，並在土地複
    丈圖上簽名或蓋章。申請人或關係人不簽名或蓋章時，複丈
    人員應在土地複丈圖及土地複丈成果圖載明其事由。五、被
    告應說明：為何由不具名之男性測量人員自判定，換掉法院
    囑託106年11月24日權利價值（審查：蔡憲祥），並指派由
    陳依萍在筆錄上簽名，並由其本人回答法官問話；並再執行
    107年6月5日早上9時00分且取代測量人員：王雅蕾由其執行
    之鑑界，堅持地籍調查表，原告房屋東側為共同壁；不釘樁
    、不核發複丈成果圖、不准原告鑑界，與答辯狀所敘述之通
    知補正之違法行為。應如何更正與提起何項救濟？」（見本
    院卷第163頁至第164頁），又於言詞辯論期日當庭撤回變更
    後訴之聲明第1項及第5項部分訴訟（見本院卷第223頁至第2
    24頁），核與民事訴訟法第255條第1項但書第1款及第2項、
    第262條規定相符，合先敘明。
貳、實體方面
一、原告主張：「原告於108年2月19日向測量員：王雅蕾……雖不
    用釘樁但要在說明欄，記載原因……㈠999、999-1地號之代理
    人施慈航於107年6月5日，當場認定原告所有1000地號上屋
    西側之釘樁位置，因鋼釘釘樁有破壞毀損牆壁，男性測量員
    決定延期與1000-1地號一起釘樁及發給申請人複丈成果圖，
    測量員：王雅蕾也同意。其只要申請人簽名，並未依法請四
    至到場權利人代理人及委任人簽名。㈡1003、1003-1地號之
    委任人許玉龍於107年6月5日，當場認定原告所有1000地號
    上屋東側界址點在其屋內，並拒絕釘樁，男性測量員，見其
    位置在屋內當場反對釘樁，並要申請人撤銷鑑界，申請人只
    好再附加申請1000-1地號續為鑑界，也徵得測量員：王雅蕾
    同意。於107年6月26日09時00分測量，1003-1、1003之委任
    人全程在場認定紅漆3號之釘樁，其還以抹布沾水摩擦紅漆3
    號樁，被測量員制止。在釘樁完成後，測量員：王雅蕾示意
    申請人先簽名，並未依法請1003地號委任人簽名，再發給土
    地複丈成果圖，其上之附記一、二、及說明：其餘界址申請
    人同意免釘樁，申請人並未同意，因申請人必須復上訴開庭
    期，不知測量員會不依法註明事由。㈢……測量員不願測量後
    段界址點。㈣測量員：王雅蕾等3人為臺南市安南區地政事務
    所人員，關係人之定期通知單只記載1人王雅蕾。……綜上所
    述，因臺灣高等法院臺南分院民事判決指出，才知安南地政
    事務所，不依法請到場代理人及委任人簽名，並未註明其不
    簽名事由……請求撤銷第一項附記一、第二項說明並列出原因
    ，及依第三項、本案鑑定界址，應依據地籍測量規則第221
    條第1項第1款、第2項規定辦理」（見本院卷第13頁至第20
    頁）、「本件之土地複丈成果圖之撤銷權，並非被告所指之
    民法第90條之第88、89條……因此民法第90條應不適用」（見
    本院卷第119頁至第121頁）、「聲明第二、三、四項部分……
    本案鑑界於107年6月5日早上9時00分，四至關係人之代理人
    及受任人皆到場，並引導男性測量人員之要求檢測其所有部
    分，皆符合上項規定。但當日不釘樁、不核發複丈成果圖、
    不准原告鑑界，原告於107年6月5日下午再重新申請1000、1
    000-1地號鑑界，就答辯狀所提之關係人施慈航簽名，不屬
    於107年6月26日，因1000、1000-1地號之鑑界係於107年6月
    5日下午重新申請的。……就其107年6月26日測量人員：王雅
    蕾所核發給原告之土地複丈成果圖之附註一、為未完成實測
    之複丈成果圖7-6原版內容，原告請求被告塗銷此部分與塗
    銷說明部分，並依法說明測量人員不釘樁原因，及核發依上
    開附記二、第二項鑑界之規定，且四至關係皆參與此項鑑界
    ，其依法應有權參考此項鑑界資料」（見本院卷第166頁至
    第167頁）、「若未依法更正地籍調查表之東側原告房屋界
    址點，及107年6月26日土地複丈成果圖附記一、未續執行到
    場之關係人當場認定，並在土地複丈成果圖上簽名事項之補
    正，以推翻前揭鑑界事項，尚難以其他項目方法請求賠償……
    依上開二審判決為無效之證明，屬公務員所為之人事行政行
    為，不適用行政程序法第3條第5款、第7款，其非依行政處
    分，不合於行政救濟方式之規定……應依地籍測量實施規則第
    221條第1項第3款向司法機關訴請處理」（見本院卷第204頁
    至第206頁）、「（請原告敘明變更後訴之聲明第二項及第
    四項之請求權基礎 ……闡明並舉例說明侵權行為、不當得利
    、無因管理、契約等依據……）不是侵權行為、不當得利、無
    因管理、契約，依據是地籍測量實施規則第221條」（見本
    院卷第225頁）、「被告王雅蕾是測量員，所以我要請求被
    告臺南市安南地政事務所及王雅蕾塗銷。（變更後訴之聲明
    第四項請求對象也是被告臺南市安南地政事務所及王雅蕾？
    ）是……施慈航的簽名是107年6月5日的簽名，不是107年6月2
    6日的簽名，被告把它混在一起」（見本院卷第257頁）等語
    。並聲明：「被告應塗銷臺南市安南地政事務所土地複丈成
    果圖臺南市○○區○○段0000○000000地號107年土地圖解字0098
    00，010500號複丈日期107年6月26日附記一、本複丈成果圖
    僅供所有權人參考之用，其四至界址應以地政事務所鑑界，
    經權利人認定之實測成果為準。……被告應塗銷本複丈成果圖
    說明其餘界址申請人同意免釘樁，並依法說明測量人員不釘
    樁原因。……被告應依據地籍測量實施規則第221條第2項核發
    原告本複丈成果圖，僅供所有權人與其四至界址權利參考之
    用，並依法應由申請人及到場之關係人當場認定，並在土地
    複丈圖上簽名或蓋章。申請人或關係人不簽名或蓋章時，複
    丈人員應在土地複丈圖及土地複丈成果圖載明其事由」。
二、被告則以：本件訴訟屬於公法上爭議，建請依循行政訴訟程
    序予以救濟；如原告係因內容錯誤而請求撤銷意思表示，依
    民法第90條規定，該撤銷權因罹於1年時效而消滅；被告臺
    南市安南地政事務所於另案指派被告王雅蕾到場施測，部分
    界址位於建築物共同壁內，依地籍測量實施規則第212條第2
    項規定，需申請人排除，但原告無法當場或於補正期限內拆
    除建築物，故同意不予測定該界址，被告方於土地複丈成果
    圖內加註說明，應無違誤；部分關係人到場未簽名或蓋章可
    能有多種原因，皆不影響土地複丈作業之進行，如關係人對
    於鑑定結果有異議，得依地籍測量實施規則第221條第3項規
    定申請再鑑界；如原告對鑑界結果有異議，亦得依該規則第
    221條第1項第2款規定申請再鑑界；被告無不受理申請、更
    無不釘樁、不核發複丈成果圖之情事；從而，本件原告之訴
    顯無理由等語，資為抗辯。並聲明：原告之訴駁回。
三、兩造間爭點：原告依地籍測量實施規則第221條請求被告辦
    理如聲明所載事項，有無理由？
四、法院的判斷
  ㈠按「鑑界複丈，應依下列規定辦理：一、複丈人員實地測定
    所需鑑定之界址點位置後，應協助申請人埋設界標，並於土
    地複丈圖上註明界標名稱、編列界址號數及註明關係位置。
    二、申請人對於鑑界結果有異議時，得再填具土地複丈申請
    書敘明理由，向登記機關繳納土地複丈費申請再鑑界，原登
    記機關應即送請直轄市或縣（市）主管機關派員辦理後，將
    再鑑界結果送交原登記機關，通知申請人及關係人。三、申
    請人對於再鑑界結果仍有異議者，應向司法機關訴請處理，
    登記機關不得受理其第三次鑑界之申請。前項鑑界、再鑑界
    測定之界址點應由申請人及到場之關係人當場認定，並在土
    地複丈圖上簽名或蓋章。申請人或關係人不簽名或蓋章時，
    複丈人員應在土地複丈圖及土地複丈成果圖載明其事由。關
    係人對於第一項之鑑界或再鑑界結果有異議，並以其所有土
    地申請鑑界時，其鑑界之辦理程序及異議之處理，準用第一
    項第二款及第三款之規定」，地籍測量實施規則第221條定
    有明文。
  ㈡原告雖依地籍測量實施規則第221條規定請求被告辦理如聲明
    所載事項，惟依土地法第47條：「地籍測量實施之作業方法
    、程序與土地複丈、建物測量之申請程序及應備文件等事項
    之規則，由中央地政機關定之」、地籍測量實施規則第1條
    ：「本規則依土地法第四十七條規定訂定之」，可知地籍測
    量實施規則屬於行政規則，非申請人得請求土地登記機關或
    其公務員辦理特定事項之私法上依據。地籍測量實施規則第
    1項第3款所稱「應向司法機關訴請處理」，則係指申請人得
    依其他適當法律規定提起訴訟處理，非謂申請人得依該規定
    提起民事訴訟請求辦理特定事項。原告經被告抗辯及本院闡
    明後仍堅稱：「應依地籍測量實施規則第221條第1項第3款
    向司法機關訴請處理」（見本院卷第206頁），顯有誤會，
    自非可採。
  ㈢原告雖稱：「聲請……調取……委任狀之文書資料」（見本院卷
    第113頁至第116頁）、「本案之到場關係人之代理人及委任
    人列為證人，甲為施慈航、乙為許玉龍、丙為王清吉之妻皆
    知悉與案情有關事項」（見本院卷第124頁至第126頁）、「
    聲請到場之代理人及受任人說明實測過程，即可知鑑界實測
    情形」（見本院卷第167頁）、「原告依法更正上述訴訟狀
    之事項於更正後皆為關係人之受任人，而非為更正前之委任
    人」（見本院卷第179頁至第182頁）、「請被告上級機關即
    臺南市政府地政局派員辦理再鑑界，以釐正地籍疑義。及四
    至權利人之當場認定，並在土地複丈成果圖上簽名或蓋章」
    （見本院卷第206頁至第208頁），惟聲請調查證據目的在於
    證明其所主張事實，而非以聲請調查證據方式達到其訴求，
    原告聲請辦理再鑑界及當場認定與簽章等事項，屬於原告提
    起本件訴訟所欲達到之目的，自非適法。況且，地籍測量實
    施規則屬於行政規則，原告不得據以提起民事訴訟請求被告
    辦理特定事項，業經本院論述如前，亦無再予調查之必要，
    附此敘明。
五、綜上所述，原告依地籍測量實施規則第221條請求被告辦理
    如聲明所載事項，為無理由，應予駁回。
六、訴訟費用負擔之依據：民事訴訟法第78條。
中　　華　　民　　國　　110 　年　　4 　　月　　16　　日
                  民事第五庭    法  官　陳谷鴻
以上正本證明與原本無異。   
如不服本判決，應於判決送達後20日內，向本院提出上訴狀並表
明上訴理由，如於本判決宣示後送達前提起上訴者，應於判決送
達後20日內補提上訴理由書（須附繕本）。
如委任律師提起上訴者，應一併繳納上訴審裁判費（參照民事訴
訟法施行法第9條：上訴人有律師為訴訟代理人，或依書狀上之
記載可認其明知上訴要件有欠缺者，法院得不行民事訴訟法第44
2條第2項及第444條第1項但書之程序）。
中　　華　　民　　國　　110 　年　　4 　　月　　16　　日
                                書記官  曾盈靜